【裁判字號】    93,訴,2466
【裁判日期】    950731
【裁判案由】    給付租金
【裁判全文】
臺灣臺北地方法院民事判決              93年度訴字第2466號
原      告  台穩精密工業股份有限公司
法定代理人  甲○○
訴訟代理人  趙國生律師
複代理人    連復淇律師
被      告  台忠企業有限公司
法定代理人  乙○○
訴訟代理人  李平義律師
上列當事人間給付租金事件，本院於95年07月13日言詞辯論終結
，判決如下：
    主  文
原告之訴駁回。
訴訟費用由原告負擔。
    事實及理由
一、原告方面：
  (1)座落於台北市○○區○○段一小段97地號土地及其上之建物
    建號1503、1504（即台北市○○○路○段114號11樓、12樓
    之房屋）皆為原告所有，此有土地與建物登記簿謄本可稽（
    原證一，參卷一p7），為被告使用，為雙方所不爭執。
    兩造未定有任何租約，被告未曾給付租金或任何對價；故原
    告爰依不當得利、侵權行為及民法第126條等規定請求：
    最近五年相當於租金之損害金額（及其遲延利息），及自
    起訴時起至返還之日逐月相當於租金之損害金額。
    依土地法第97條規定（按土地及其建物申報總價年息百分之
    十）計算之，已發生自88年5月1日起至93年4月30日止，相
    當於租金之損害金額為0000000元，又自93年05月01日起至
    返還之日按月給付36218元。
  (2)本件訴訟93年04月底起訴，雙方另案涉訟之遷讓房屋事件（
    本案原告請求本案被告遷讓係爭房屋，台北地院89年訴字第
    2036號民事事件、高等法院92年度上更(1)自第110號），經
    判決確定被告應遷讓房屋，本件被告亦於93年05月20日遷出
    。且因被告爭執於原告起訴之數據「土地依據93年度法定地
    價及房屋依據92年度建築物價額為計算標準」，故原告願以
    系爭房屋歷年度之法定地價，作為計算之數據，而請求被告
    給付自88年5月1日起至93年5月20日為止，相當於租金之不
    當得利或損害賠償，並減縮聲明僅請求新台幣0000000元（
    及自起訴狀繕本送達之翌日起至清償日止之法定遲延利息）
    ，與擔保之假執行）。
  (3)被告抗辯「另行借貸400萬元給原告，以其利息供為本件房
    屋之租金（自無另行給租金之必要），而且房屋已經返還（
    93年5月20日），但400萬元清償在後（94年08月03日），應
    有同時履行抗辯的問題，至少也有該期間依法定利率計算之
    計息抵銷的問題」等；實際上，原告否認雙方有租約關係，
    400萬元之法律性質應由被告舉證，更無以400萬元之利息為
    租金之約定，遷讓房屋部分（台北地院89年訴字第2036號民
    事事件）已經判決確定（原告勝訴），被告也已經遷讓房屋
    ，而400萬元借款部份（台中地院93年訴字第1185號民事事
    件）已經判決確定（被告勝訴），原告也已經返還，但兩個
    訴訟之法律關係已經切割，自無同時履行抗辯，也無關連，
    被告仍應返還使用原告房屋相當租金之利益，或賠償相當租
    金之損害。
二、被告方面：
  (1)原告以被告未支付任何對價，無權占有系爭房屋為由，訴請
    被告返還系爭房屋，訴訟中，就系爭房屋有無支付對價，是
    否為無權占有，兩造之爭執，並經法院實質之審理（台北地
    院89年訴字第2036號民事事件、高等法院92年度上更(1)自第
    110號），認為：
    被告先以台北市○○○路588號8樓之2房屋與特恩公司（
      即原告公司前身）所有系爭房屋互換使用。特恩公司搬離
      台北市○○○路588號8樓之2房屋後，被告曾提供四百萬
      元與特恩公司週轉，以其利息抵充租金，並由特恩公司繼
      續開立租金發票交付被告。
    由於被告使用系爭房屋並非無對價關係，故兩造成立租賃
      關係，非無權占有。申言之，系爭房屋所以成立租賃關係
      ，係因被告曾支付對價使然，此項訴訟標的法律關係，業
      經確定之終局判決中經裁判，於判決理由中闡述甚詳（參
      卷一p-267背面第5行起），原告應受其既判力之拘束，不
      得為與該確定判決意旨相反之主張。
    從而本件原告主張自始未付租金乙節，顯與事實不合。
  (2)被告應返還房屋與原告，與原告應返還四百萬元與被告，兩
    者履行上有牽連關係，在原告未返還四百萬元之前，被告自
    得拒絕房屋之返還，不生不當得利問題。
    同時履行抗辯權，原則上固適用於具有對價關係之雙方債務
    間。雖非基於具有對價關係之雙務契約而生之債務，其兩債
    務之對立，在實質上有牽連性者，基於法律公平原則，亦非
    不許其準用或類推適用關於同時履行抗辯之規定。有最高法
    院78年度台上字第1645號判決可參。
    本件被告係以四百萬元貸與原告，不收利息，換取系爭房屋
    之使用，故兩者在履行上有牽連性，自應類推適用同時履行
    抗辯規定，在原告未將四百萬元返還被告前，被告得拒絕系
    爭房屋之返還，自不生不當得利之問題。
  (3)被告返還房屋於先，原告清償400萬元於後，如原告得依不
    當得利法則請求相當租金損害，亦因原告自租賃關係終止時
    應返還被告四百萬元而未返還，被告得請求原告自「應返還
    時起」依週年利率百分之五計算之利息（即原告每年應給付
    被告二十萬元利息），並以此主張抵銷。
    又系爭房屋並無停車位，甚不方便，且電梯甚小，體積稍大
    之用品即無法搭載，距捷運站與小學又有十分鐘之路程，生
    活機能之缺失甚多，原告請求依土地及建物申報總價年息百
    分之十之最高額度請求給付租金，亦顯然過高，應予核減。
  (4)故，聲明請求原告之訴及假執行之聲請均駁回、如受不利益
    判決，請准供擔保免為假執行。
三、本院審理：
  (1)按訴狀送達後，原告不得將原訴變更或追加他訴。但有擴張
    或減縮應受判決事項之聲明者，及不甚礙被告之防禦及訴訟
    之終結者等情，不在此限，民事訴訟法第255條第1項第3款
    、第7款定有明文；原告減縮聲明僅請求新台幣0000000元（
    及自起訴狀繕本送達之翌日起至清償日止之法定遲延利息，
    與擔保之假執行），應為准許，合先敘明。
  (2)本件雙方無爭執事項：係爭房屋及基地皆為原告所有，有土
    地與建物登記簿謄本可稽（原證一，參卷一p7），為被告使
    用。爭執之重心：雙方究竟有無租認關係存在？如有，租金
    如何計算或支付？如無，原告所稱相當租金之損失是否有理
    由？
    實際上，原告於本案訟爭前已經就係爭房屋之遷讓事件進
      行訴訟（台北地院89年訴字第2036號民事事件、高等法院
      92年度上更(1)自第110號），而判決確定。
      原告認為：該判決僅就遷讓房屋與否為相關認定，無涉於
      其他法律關係之認定，且認為與400萬元之關係是切割的
      ，自無同時履行抗辯的問題，也無關連，被告仍應返還使
      用原告房屋相當租金之利益，或賠償相當租金之損害。
      被告認為：雙方成立租賃關係，並非無權占有。被告曾提
      供四百萬元與原告週轉，以其利息抵充租金，屬於於訴訟
      標的法律關係，業經確定之終局判決中經裁判，於判決理
      由中闡述甚詳，原告應受其既判力之拘束。
    按訴訟標的之法律關係，於確定之終局判決中經裁判者，
      當事人之一造以該確定判決之結果為基礎，於新訴訟用作
      攻擊或防禦方法時，他造應受其既判力之拘束，不得以該
      確定判決言詞辯論終結前所提出或得提出而未提出之其他
      攻擊或防禦方法，為與該確定判決意旨相反之主張，此就
      民訴法第四百條第一項（舊三九九條第一項）規定之趣旨
      觀之甚明（參見最高法院四十二年台上字第一三○六號判
      例）。
      雙方之先前訴訟（台北地院89年訴字第2036號民事事件、
      高等法院92年度上更(1)自第110號），已認定雙方成立租
      賃關係在先（有代價之使用房屋），再成立400萬元之借
      貸關係於後，二者並非同一法律關係而為之對價，自無同
      時履行抗辯之適用，也是各別獨立之法律關係，但並不影
      響於被告以400萬元之利息供為支付係爭房屋之租金。參
      見最高法院88年度台上字第2230號判決「法院於確定判決
      理由中，就訴訟標的以外當事人所主張之重要爭點本於當
      事人辯論之結果已為判斷時，除有顯然違背法令，或當事
      人已提出新訴訟資料足以推翻原判斷之情形外，同一當事
      人就與該重要爭點有關所提起之他訴訟，不得再為相反之
      主張，法院亦不得作相反之判斷，以符民事訴訟法上之誠
      信原則。」，前開判決認定之結果，當拘束雙方當事人，
      且遷讓房屋部分（台北地院89年訴字第2036號民事事件）
      已經判決確定（原告勝訴），被告也已經遷讓房屋（93年
      5 月20日），而400萬元借款部份（台中地院93年訴字第
      1185號民事事件）已經判決確定（被告勝訴），原告也已
      經返還（94年08月03日），雙方間實際上之爭執已經釐清
      ，就係爭房屋為租賃關且被告以400萬元之利息供為支付
      係爭房屋之租金，就前開二項判決認定之結果而言均無衝
      突，雙方亦已經履行，自勘認定高等法院92年度上更(1)自
      第110號判決所審認知內容合於雙方之經濟利益及其使用
      目的，則被告之抗辯為可採，原告之請求當無理由。
四、結論：
  (1)本件原告之訴為無理由，應予駁回。
  (2)假執行之宣告，併予駁回。
  (3)訴訟費用之分擔依民事訴訟法第78條。
中    華    民    國    95    年    7     月    31    日
                  民事第五庭    法  官  陳心弘
以上正本係照原本作成
如對本判決上訴，須於判決送達後20日內向本院提出上訴狀
中    華    民    國    95    年    7     月    31    日
                                書記官  許博為


司法院資訊處製作；財團法人民間司法改革基金會備份。
